臺灣屏東地方法院民事判決　　　　　　　96年度簡上字第39號
上　訴　人　丁○○
　　　　　　　　　　　　之3
被上訴人　　合作金庫商業銀行股份有限公司
法定代理人　乙○○
訴訟代理人　甲○○
　　　　　　丙○○
上列當事人間請求清償借款事件，上訴人對於民國96年1 月30日
本院95年度屏簡字第722 號第一審判決提起上訴，本院於96年7
月25日言詞辯論終結，判決如下：辯論終結，判決如下：
    主  文
上訴駁回。
第二審訴訟費用由上訴人負擔。
    事實及理由
一、本件上訴人未於言詞辯論期日到場，核無民事訴訟法第386
    條各款所列情形，爰依被上訴人聲請，由其一造辯論而為判
    決。
二、被上訴人起訴主張：上訴人於民國91年3 月間向被上訴人申
    請信用卡（下稱系爭信用卡）使用，約定上訴人得憑系爭信
    用卡至特約商簽帳消費。詎上訴人積欠計算至95年2 月5 日
    止之系爭信用卡消費款新臺幣（下同）92,960元及計算至95
    年11月1 日止之利息、違約金及費用共9,957 元。迄今上訴
    人共計積欠102,917 元，與依約定條款第13、14條計算之利
    息、違約金及費用等未依約清償，履經催討，均置之不理，
    爰契約之法律關係，提請本訴，請求上訴人應給付102,917
    元，及其中92,960元自95年11月2 日起至清償日止，按週年
    利率百分之14.6計算之利息，暨按週年利率百分之1.46計算
    之違約金。於本院聲明：上訴駁回。
三、上訴人則以：上訴人確實有申請系爭信用卡，但曾向被上訴
    人繳納202,548 元，依銀行法第35條之規定，被上訴人自應
    將此部分之不當得利返還上訴人。其次，系爭信用卡契約第
    20、21條（加速條款）及第14條約定均違反公平交易法第24
    條及消費者保護法第12條之規定，是上開約定均屬無效。此
    外，被上訴人收取利息部分過高，循環利息之利率已為百分
    之14.6計算，顯然已超過百分之5 之法定利率2 倍之多，是
    超過的部分不應該繳納等語，資為抗辯。原審為上訴人敗訴
    之判決，於本院聲明：(一)原判決廢棄；(二)被上訴人在第一審
    之訴駁回。
四、下列事項為兩造所不爭執，並有信用卡申請書（見原審卷第
    3 頁）、信用卡約定條款（見原審卷第5 至6 頁）、信用卡
    逾期帳款轉列催收款通知書（見原審卷第7 頁）、信用卡消
    費明細帳單（見原審卷第8 至20頁）附卷可稽，堪信為真實
    ：
  (一)上訴人於91年3 月間向被上訴人申請系爭信用卡使用，約定
    上訴人得憑系爭信用卡至特約商簽帳消費，共積欠計算至95
    年2 月5 日止之系爭信用卡消費款92,960元，及計算至95年
    11月1 日止之利息、違約金及費用共9,957 元，共計積欠10
    2,917 元，與依系爭信用卡約定條款第13、14條計算之利息
    、違約金及費用等未依約清償。
  (二)上訴人於本件起訴狀送達後，仍未清償上開債務。
五、兩造爭執事項：
  (一)系爭信用卡契約第20、21條（加速條款）及第14條約定是否
    違反公平交易法第24條、消費者保護法第12條之規定而無效
    ？
  (二)被上訴人得否請求上訴人清償債務？
六、系爭信用卡契約第20、21條（加速條款）及第14條約定是否
    違反公平交易法第24條、消費者保護法第12條之規定而無效
    ？被上訴人得否請求上訴人清償債務？
  (一)按依照當事人一方預定用於同類契約之條款而訂定之契約，
    謂之定型化契約，此觀之民法第247 條之1 之規定自明。惟
    定型化契約並非當然無效之契約，亦非契約當事人得任意主
    張其效力之契約，而係於契約有顯失公平之情形時，法律定
    有調整兩造契約關係，以彌補弱勢一方以達衡平之機制。是
    以，當事人所定之契約，縱屬定型化契約，並非當然無效，
    而係僅於該契約有該當法律規定之顯失公平之情事時，始由
    法律就該部分之約定賦與無效之效果（民法第247 條之1 但
    書參照）。次按「定型化契約中之條款違反誠信原則，對消
    費者顯失公平者，無效。定型化契約中之條款有下列情形之
    一者，推定其顯失公平：一違反平等互惠原則。二條款與其
    所排除不予適用之任意規定之立法意旨顯相矛盾者。三契約
    之主要權利或義務，因受條款之限制，致契約之目的難以達
    成者」，消費者保護法第12條固有明文。又「定型化契約條
    款，有下列情事之一者，為違反平等互惠原則：一當事人間
    之給付與對待給付顯不相當者。二消費者應負擔非其所能控
    制之危險者。三消費者違約時，應負擔顯不相當之賠償責任
    者。四其他顯有不利於消費者之情形」，消費者保護法施行
    細則第14條亦有明文。惟依消費者保護法施行細則第13條之
    規定，定型化契約條款是否違反誠信原則，對消費者顯失公
    平，仍應斟酌契約之性質、締約目的、全部條款內容、交易
    習慣及其他情事判斷之。換言之，定型化契約並非即當然係
    不利於消費者或違反誠信原則，仍須就個案為具體之審查。
    經查，系爭信用卡契約條款係屬被上訴人為與不特定多數消
    費者訂立同類契約之用，所提出預先擬定之契約條款，並作
    為契約內容之全部而訂定之契約之情，有被上訴人提出之系
    爭信用卡約定條款在卷可稽，並為兩造所不爭執，則此約定
    條款應屬定型化契約，固無疑義，惟揆諸前開法律規定及說
    明，此等契約並非當然無效或即有違反誠信原則之可言，仍
    須就個案為具體審查，以為決定。
  (二)若由我國信用卡申請及核發之市場實務以觀，可知發卡銀行
    審核申請人信用後，若認已符合標準即予發給，申請人並無
    須提供任何擔保，即可於取得一定信用額度之情況下，發卡
    銀行本即承擔相當大之授信風險，是發卡銀行於受理申請之
    初，即請求申請人須以高於一般擔保放款利率之約定利率計
    付循環利息及遲延利息，僅是在自由市場經濟體制下，真實
    地反應上開申請人之個人信用風險較高之事實，故發卡銀行
    為控管上開風險，收取以較高利率計付之利息，並無不合理
    之處。況信用卡雖為通常之金融產品，然並非為維持日常生
    活所絕對必要，申請者本身可自行掌控是否申請之權利及自
    由，且其亦應斟酌個人財務狀況及還款能力後，始向發卡銀
    行申請，而非先取得信用卡及享受先消費後清償之便利後，
    嗣因財務狀況不良之故，便反指摘與銀行所約定之條款有失
    公平。經查，上訴人雖辯稱：系爭契約條款第14條規定因違
    反消費者保護法第12條及公平交易法第24條之規定而無效云
    云，惟系爭契約書第14條僅是約定一般繳款之方式，未見上
    訴人說明有何不合理或不公平之處，且依據系爭信用卡契約
    書第14條之規定，可知本件被上訴人所收取之循環利息固定
    為週年利率百分之14.6，核其利率並未逾民法第205 條所定
    之約定最高利率（即年息百分之20），參酌前開說明，被上
    訴人收取較高利率計付之利息，既無不合理之處，且因上訴
    人復掌控有是否選擇以循環信用方式付款之自主權，是其並
    不因此而受有何不利益。至上訴人雖辯稱：循環利息之利率
    為百分之14.6，顯然已超過百分5 法定利率云云，然法定利
    率係於應付利息之債務，其利率未經約定，亦無法律可資可
    據者，始按週年利率百分之5 計算利息，此觀民法第203 條
    規定自明。本件兩造既有約定利率，且約定利率未超過週年
    利率百分之20之限制，自無所謂被上訴人所收取之利息超過
    法律限制，是上訴人此部分之抗辯，應有誤會，顯然無據。
    綜上，系爭信用卡契約第14條之約定，自無違反誠信、平等
    互惠原則或其他不利於被告之情事可言，是上訴人首揭抗辯
    ，顯屬無據。
  (三)次按系爭契約條款第20條、第21條期限利益喪失條款即加速
    條款固約定，在包含對原告所負任何一宗債務不依約清償本
    金或利息時之事由在內的數種情況下，全部債務視為到期等
    語，有原告提出之系爭信用卡約定條款在卷可稽。惟此乃均
    針對可歸責於被告之事由所為之失權規範，審諸被告對於其
    本身債務之發生，應得自行控制，就其因其他債務之發生可
    能造成信用狀況貶落之情形，亦當可預見，且於其信用狀況
    貶落之情事發生時，其本身應自知甚詳，故上開條款以喪失
    期限利益責令被告對於信用狀況之貶落自負其責，乃為原告
    控管授信業務風險之必要。且本件被上訴人係於上訴人給付
    遲延後，經催告上訴人清償，上訴人仍未清償之情形下，始
    提起本件訴訟，此為上訴人所不爭執，自與上訴人主張之行
    政院公平交易委員會糾正金融機關契約違反公平交易法之情
    形不符，尚難以行政院公平交易委員會之決議，而為上訴人
    有利之認定。況上訴人並未明確指出上開約定條款有何違反
    誠信、平等互惠原則及其他不利於上訴人之情事，故難認上
    開條款有違反公平交易法第24條或消費者保護法第12條等規
    定。
  (四)本件被上訴人向上訴人請求之款項，既係基於兩造間之系爭
    信用卡契約之約定而為請求，且該契約又無違反公平交易法
    或消費者保護法而無效之情形存在，已如前述，則被上訴人
    自無「以任何名義，向存戶、借款人或其他顧客收取佣金、
    酬金或其他不當利益」，而有違銀行法第35條規定之行為，
    是上訴人辯稱被上訴人自其處受領之款項，係屬不當得利云
    云，亦無可取。故被上訴人自得依系爭信用卡契約之約定而
    為請求。
七、綜上所述，被上訴人本於系爭信用卡契約之法律關係，請求
    上訴人給付102,917 元，及其中92,960元自95年11月2 日起
    至清償日止，按週年利率百分之14.6計算之利息，暨按週年
    利率百分之1.46計算之違約金，為有理由，應予准許。原審
    就被上訴人上開請求，為上訴人敗訴之判決，並無違誤，上
    訴意旨求予廢棄改判，為無理由，應駁回其上訴。
八、本件事證已臻明確，兩造其餘主張及所提證據經審酌後認均
    與判決不生影響，爰不一一論列，併此敘明。
九、據上論結，本件上訴為無理由，依民事訴訟法第436 條之1
    第3 項、第449 條第1 項、第385 條第1 項前段、第78條，
    判決如主文。
中　　華　　民　　國　　96　　年　　8 　　月　　8 　　日
                  民事第二庭    審判長法　官  阮世賢
                                      法　官  吳思怡
                                      法　官  楊文廣
正本係照原本作成。
本件不得上訴。
                                      書記官　顏子仁
中　　華　　民　　國　　96　　年　　8 　　月　　8 　　日
